【裁判字號】    99,重上,481
【裁判日期】    991109
【裁判案由】    撤銷仲裁判斷
【裁判全文】
臺灣高等法院民事判決                 99年度重上字第481號
上  訴  人  台灣中油股份有限公司
法定代理人  甲○○
訴訟代理人  徐文怡律師
            鍾薰嫺律師
被  上訴人  宏華營造股份有限公司
法定代理人  乙○○
訴訟代理人  洪明儒律師
上列當事人間撤銷仲裁判斷事件，上訴人對於中華民國99年6月
30日臺灣臺北地方法院99年度仲訴字第7號第一審判決提起上訴
，本院於99年10月26日言詞辯論終結，判決如下：
    主      文
上訴駁回。
第二審訴訟費用由上訴人負擔。
    事實及理由
一、上訴人起訴主張：兩造於民國 (下同)93年8月30日簽立工程
    採購契約 (下稱系爭契約)， 由伊將「北部液化天然氣接收
    站護岸工程」 (工程案號：KAX0000000，下稱系爭工程) 發
    包予被上訴人施作，並於契約附件之工程說明書第5.5 條約
    定：「經本公司(即伊)核准停工期間，廠商 (即被上訴人)
    不得據以作為提出追加工期，金額或其他任何補償之要求」
    ，另系爭契約第6條第(一)項第6款約定：「本契約不隨物價波
    動而調整契約價金」，嗣伊因故未能及時與台中港務局簽立
    碼頭租賃契約，因此依約已核准被上訴人停工。迺被上訴人
    於系爭工程完工後，卻以其於伊核准停工期間，曾有船機待
    命之情事，主張伊應給付其相關待命費用與其他費用，並違
    反契約約定向伊請求物價調整款，逕行提付仲裁，案經中華
    民國仲裁協會作成97年仲聲忠字第140號仲裁判斷(下稱系爭
    仲裁判斷 )，命伊應給付被上訴人新臺幣(下同)37,622,012
    元。惟系爭仲裁判斷就其認定兩造對於船機待命費用之過失
    比例分別為80%與20%之理由並未說明，自有仲裁法第38條第
    2款規定「仲裁判斷書應附理由而未附」 之違法，依仲裁法
    第40條第1項第1款規定，應予撤銷。另系爭契約業已約定系
    爭工程不適用物價指數調整規定，即已排除「情事變更原則
    」之適用，並無當事人間之契約內容或約定不明之情事，迺
    系爭仲裁判斷違反兩造間約定，逕行適用情事變更原則，命
    伊應給付被上訴人物價調整款17,506,966元，顯與最高法院
    96年度台上字第2237號、96年度台上字第569號、 98年度台
    上字第140號判決意旨有違， 且係命當事人為法律上所不許
    之行為，依仲裁法第38條第3款、 第40條第1項第1款之規定
    ，應予撤銷。又，伊為國營事業機關，依「中央機關已訂約
    工程因應國內營建物價變動之物價調整處理原則」 (下稱中
    央物調原則) 壹、處理措施第一點規定，伊僅得於相關經費
    足敷支應之情況下，方得調整契約款項而給付物價調整款，
    然系爭工程之預算經費，除契約原定工程款外，已無剩餘，
    自不足以支付物價調整款，依上開中央物調原則之規定，伊
    亦無從給付物價調整款與被上訴人，系爭仲裁判斷對此恝置
    未論，自應予以撤銷等情，爰依上開規定，求為命撤銷系爭
    仲裁判斷之判決。
二、被上訴人則以：系爭仲裁判斷對伊於仲裁程序中所請求「船
    機待命費用」及「待命人員薪資」項目之判斷已敘明其理由
    ，並無仲裁法第38條第2 款規定「仲裁判斷書應附理由而未
    附者」之情形。系爭仲裁判斷縱有如上訴人所稱理由不完備
    之情形，亦屬判斷之理由未盡，尚與仲裁法第38條第2 款所
    謂仲裁判斷應附理由而未附理由有間，上訴人不得據以提起
    撤銷仲裁判斷之訴。又，系爭仲裁判斷就伊於仲裁程序請求
    「因物價波動調整工程款」項目所為之仲裁理由，並無任何
    違反強行規定、公序良俗之情形，核與仲裁法第38條第3 款
    規定之「仲裁判斷，係命當事人為法律上所不許之行為者」
    情形毫不相當，且情事變更原則明文規定於民法第227條之1
    ，系爭仲裁判斷依情事變更原則而為判斷，亦無違反法律強
    行規定或公序良俗之可能等語，資為抗辯。
三、原審判決駁回上訴人之請求，上訴人不服，提起上訴，並聲
    明：(一)原判決廢棄。(二)系爭仲裁判斷應予撤銷。被上訴人答
    辯聲明：上訴駁回。
四、兩造不爭執之事實：
  (一)兩造於93年8月30日簽立系爭契約。
  (二)兩造因系爭工程發生履約爭議，由被上訴人依政府採購法第
    85條之1第1項規定向行政院公共工程採購申訴審議委員會申
    請調解。嗣採購申訴審議委員會提出之調解建議不為上訴人
    同意，被上訴人遂依政府採購法第85條之1第2項規定提付仲
    裁。
  (三)被上訴人提付之仲裁經中華民國仲裁協會作成系爭仲裁判斷
    ，於99年1月8日送達兩造。
五、系爭仲裁判斷並無仲裁法第38條第2 款「仲裁判斷應附理由
    而未附理由」之情形：
  (一)按仲裁法第38條第2 款所稱之「仲裁判斷應附理由而未附理
    由」，係指仲裁判斷書於當事人未依同法第33條第2項第5款
    但書約定無庸記載其理由時，就聲請仲裁標的之判斷應附理
    由而完全未附理由之情形而言，該條款規範之事由與民事訴
    訟法第469條第6款所定「判決不備理由或理由矛盾者為當然
    違背法令」者未盡相同，倘仲裁判斷書已附具理由，縱其理
    由不完備，亦僅屬其判斷之理由未盡，尚與該條款所謂仲裁
    判斷應附理由而未附理由者有間，自不得據以提起撤銷仲裁
    判斷之訴（最高法院95年台上字第1078號、94年台上字第26
    6 號判決參照）。
  (二)查被上訴人聲請仲裁之標的有3 項：船機待命費用、工期延
    誤所衍生費用及損失、因營造工程物價波動應調整之工程款
    （見審仲訴字卷第69頁正面、第70頁正面、第71頁正面），
    而系爭仲裁判斷業於理由欄貳、一、中就「船機待命費用」
    乙項敘明上訴人應依民法第231條第1項規定負遲延給付損害
    賠償責任之理由（見審仲訴字卷第103頁正面- 第105頁正面
    ），且敘明船機待命費用中之各細項費用（船機租金、待命
    人員薪資、待命船機碼頭費、代理費、待命期間運轉保養油
    料費用）何者可採、不可採、比例分擔、與有過失，並據此
    計算出被上訴人請求船機待命費用可准許之金額等情（見審
    仲訴字卷第105頁正面-第106頁正面）， 顯見就「船機待命
    費用」應准許之金額已於理由欄中敘述，自無就聲請仲裁標
    的之判斷應附理由而完全未附理由之情形。
  (三)至系爭仲裁判斷所載：「…而聲請人（指被上訴人）就本件
    船機之已待命，遲至94年6 月22日通知相對人（指上訴人）
    ，於系爭船機待命費用損失之發生與擴大，應認與有過失…
    又聲請人與有過失應負百分之二十責任…」等語（見審仲訴
    卷第105頁背面）， 已就被上訴人為何與有過失乙節敘明理
    由，雖未敘明認定被上訴人應負百分之二十過失比例之依據
    ，惟此係理由未臻完備，依上說明，僅屬其判斷之理由未盡
    ，尚與仲裁法第38條第2 款所稱之「仲裁判斷應附理由而未
    附理由」有間，故系爭仲裁判斷並無仲裁法第38條第2 款之
    情形，已堪認定，故上訴人主張：系爭仲裁判斷就認定過失
    比例之理由為何並未說明，依仲裁法第38條第2 款、第40條
    第1項第1款之規定，應予撤銷云云，自無足取。
六、系爭仲裁判斷適用「情事變更原則」，非屬仲裁法第38條第
    3款 「仲裁判斷，係命當事人為法律上所不許之行為者」之
    情形：
  (一)按撤銷仲裁判斷之訴，非就原仲裁判斷認定事實、適用法規
    是否妥當，再為審判，法院僅得就原仲裁判斷有無仲裁法第
    第40條第1項各款所列情形，加以審查。故仲裁法第38條第3
    款規定仲裁判斷係命當事人為法律上所不許之行為者，自係
    指仲裁判斷主文所命之給付行為或其他行為，有違法律強制
    或禁止之規定，或有背於公共秩序或善良風俗者而言；至於
    當事人於實體法上有無請求權，仲裁人所命給付是否有誤，
    並非所問。仲裁人縱因認定事實或適用法規有誤，而命無給
    付義務之一方為給付，亦非該款所稱之「命當事人為法律上
    所不許之行為」（最高法院94年台上字第492號、 90年台上
    字第1362號判決參照）。
  (二)按系爭仲裁判斷仲裁庭適用情事變更原則，判命上訴人應給
    付被上訴人物價調整款17,506,966元，此屬法律見解是否妥
    適、適用法規是否有誤，而命無給付義務之一方為給付之問
    題，與仲裁判斷主文所命之給付行為是否有違反法律強制或
    禁止規定，或是否有背於公共秩序或善良風俗無涉，揆諸前
    揭最高法院判決意旨，自無仲裁法第38條第3款所稱之 「仲
    裁判斷，係命當事人為法律上所不許之行為者」之情事，故
    上訴人主張系爭仲裁判斷依仲裁法第38條第3款、第40條第1
    項第1款規定應予撤銷云云，同無足取。
七、綜上所述，上訴人主張系爭仲裁判斷有仲裁法第38條第2 款
    、第3款之情形， 依仲裁法第40條第1項第1款規定請求撤銷
    系爭仲裁判斷，為無理由，不應准許。原審為上訴人敗訴之
    判決，尚無不合，上訴人提起上訴，指摘原判決不當，求予
    廢棄改判，為無理由，應駁回其上訴。
八、本件事證已臻明確，兩造其餘主張與舉證，經審酌核與判決
    結果不生影響，爰不逐一論述，併此敘明。
九、據上論結，本件上訴為無理由，依民事訴訟法第449條第1項
    、第78條，判決如主文。
中    華    民    國    99    年    11    月    9     日
                    民事第十四庭
                        審判長法  官  林恩山
                              法  官  陳雅玲
                              法  官  黃國忠
正本係照原本作成。
如不服本判決，應於收受送達後20日內向本院提出上訴書狀，其
未表明上訴理由者，應於提出上訴後20日內向本院補提理由書狀
（均須按他造當事人之人數附繕本）上訴時應提出委任律師或具
有律師資格之人之委任狀；委任有律師資格者，另應附具律師資
格證書及釋明委任人與受任人有民事訴訟法第466 條之1第1項但
書或第2 項（詳附註）所定關係之釋明文書影本。如委任律師提
起上訴者，應一併繳納上訴審裁判費。
中    華    民    國    99    年    11    月    10    日
                              書記官  陳明俐
附註：
民事訴訟法第466條之1（第1項、第2項）：
對於第二審判決上訴，上訴人應委任律師為訴訟代理人。但上訴
人或其他法定代理人具有律師資格者，不在此限。
上訴人之配偶、三親等內之血親、二親等內之姻親，或上訴人為
法人、中央或地方機關時，其所屬專任人員具有律師資格並經法
院認為適當者，亦得為第三審訴訟代理人。

司法院資訊處製作；財團法人民間司法改革基金會備份。
